【裁判字號】    97,易,1456
【裁判日期】    970505
【裁判案由】    重利
【裁判全文】
臺灣臺中地方法院刑事判決              97年度易字第1456號
公  訴  人  臺灣臺中地方法院檢察署檢察官
被      告  丙○○
選任辯護人  林俊雄  律  師
上列被告因重利案件，經檢察官提起公訴（96年度偵字第18531
號）後，被告於本院準備程序就被訴事實為有罪之陳述，經本院
裁定改行簡式審判程序，判決如下：
    主    文
丙○○乘他人急迫貸以金錢，而取得與原本顯不相當之重利，處
有期徒刑拾月，減為有期徒刑伍月，如易科罰金，以銀元佰元
即新臺幣玖佰元折算壹日。
    犯罪事實
一、丙○○基於重利之概括犯意，於民國94年6 月至95年4 月間
    ，乘陳淑芳需款急迫之際，在臺中市○○路○ 段152 號8 樓
    陳淑芳所經營麗緻公司等處，連續借款予乙○○（起訴書誤
    載為陳淑芳）5 次，每次金額約新臺幣（下同）200 萬元至
    300 萬元不等（詳細借款次數、金額無法確定），約定以10
    天1 期，每期收取借金額之10% 利息（換算成月利率為30 %
    ，年利率為360%），第1 期利息於借款時預扣，並同時要求
    乙○○開立同額支票，用以擔保借款，而以此方式，向乙○
    ○取得與原本顯不相當之重利多次，共計約50萬元。嗣因乙
    ○○不堪重利盤剝，而報警處理，始悉上情。
二、案經臺中市警察局移送臺灣臺中地方法院檢察署檢察官偵查
    起訴。
    理    由
一、前揭事實，業據被告丙○○分別於警詢、偵查、本院準備程
    序及審理時坦承不諱，核與被害人乙○○、證人李復華、施
    榮庭分別指訴或證述之情節大致相符，並有被告之華泰商業
    銀行光復分行開戶資料及客戶對帳單、李復華及施榮庭之玉
    山商業銀行開戶資料、存戶交易明細表各1 份、支票存根11
    張、上海商業儲蓄銀行匯出匯款申請書6 紙、誠泰銀行匯款
    申請書1 紙、華泰銀行跨行匯款回單2 張、被害人乙○○之
    國泰世華商業銀行五權分行開戶資料、支票存款明細表1 份
    在卷可資佐證，本件事證明確，被告犯行堪予認定。
二、被告行為後刑法已有修正，而本次刑法修正之比較新舊法，
    應就罪刑有關之共犯、未遂犯、想像競合犯、牽連犯、連續
    犯、結合犯，以及累犯加重、自首減輕暨其他法定加減原因
    （如身分加減）與加減例等一切情形，本於統一性及整體性
    原則，綜其全部罪刑之結果而為比較，亦有最高法院95年度
    第8次刑庭會議決議可資參照。是以本件比較新舊如下：
  (一)被告行為後，刑法及刑法施行法業於94年2 月2 日經總統以
    華總一義字第09400014901 號令修正公布，並於95年7 月1
    日施行。按行為後法律有變更者，適用行為時之法律，但行
    為後之法律有利於行為人者，適用最有利於行為人之法律，
    現行刑法第2 條第1 項定有明文。此條規定乃與刑法第1 條
    罪刑法定主義契合，而貫徹法律禁止溯及既往原則，係規範
    行為後法律變更所生新舊法律比較適用之準據法，是刑法第
    2 條本身雖經修正，但刑法第2 條既屬適用法律之準據法，
    本身尚無比較新舊法之問題，應一律適用裁判時之現行刑法
    第2條規定以決定適用之刑罰法律，合先敘明。
  (二)被告行為後，刑法第33條第5 款業經修正公布施行；修正後
    刑法第33條第5 款規定「罰金：新臺幣一千元以上，以百元
    計算之。」，與修正前刑法第三十三條第五款規定「罰金：
    一元以上。」不同。比較新舊法結果，以舊法較有利於行為
    人，新法既無對被告較為有利之情形，故依刑法第2 條第1
    項前段規定，本件關於論罪之法定罰金刑部分，自應適用被
    告行為時之法律即修正前刑法第33條第5 款規定，決定其法
    定罰金刑之最低刑度。
  (三)又被告行為後，新法業已刪除連續犯之規定，此刪除雖非犯
    罪構成要件之變更，但顯已影響行為人刑罰之法律效果，自
    屬法律有變更，本件被告所為重利犯行，依舊法規定，屬連
    續犯，應以一罪論，然依新法規定則為數罪併罰，依新法第
    2 條第1 項規定，比較新、舊法結果，新法之規定並未對被
    告較為有利，仍應適用被告之行為時法律即舊法論以連續犯
    （最高法院95年第8次刑事庭會議決議參照）。
  (四)被告行為後，罰金罰鍰提高標準條例第2 條業已刪除，而刑
    法第41條第1 項前段關於易科罰金之折算標準已由舊法之銀
    元1 百元、2 百元、3 百元修正為新臺幣1 千元、2 千元、
    3 千元，因屬科刑規範事項之變更，其折算標準為裁判時所
    應諭知，自有就新舊法規定比較之必要，經比較新舊法結果
    ，以被告行為時之舊法較為有利於被告，是依修正後刑法第
    二條第一項前段之規定，本件應適用被告行為時之舊法即依
    修正前刑法第41條第1 項前段、修正前罰金罰鍰提高標準條
    例第2 條、現行法規所定貨幣單位折算新臺幣標準第2 條之
    規定，諭知以銀元3 百元即新臺幣9 百元折算1 日為易科罰
    金之折算標準。
  (五)現行刑法第2 條第1 項明文規定：「行為後法律有變更者，
    適用行為時之法律。但行為後之法律有利於行為人者，適用
    最有利於行為人之法律。」惟此「法律變更」與法律修正之
    概念有別；所謂法律變更應係指因法律修正而「刑罰」有實
    質之更異而言（如修正後新舊法法定本刑輕重變更），始有
    依上開規定為準據法而比較適用新法或舊法之問題。如新舊
    法處罰之輕重仍然相同，並無有利或不利之情形，即無適用
    上開規定為比較之餘地，自應依一般法律適用之原則，適用
    現行、有效之裁判時法論處。況依刑法施行法第1 條之1 之
    立法說明，謂該條文第2 項係「考量新修正之刑法施行後，
    不再適用『現行法規所定貨幣單位折算新台幣條例』，為使
    罰金數額趨於一致，避免衍生新舊法比較適用問題，以緩和
    實務適用法律之衝擊之前提下，規定第二項如上」等詞，顯
    見刑法施行法第1 條之1 第2 項增訂後，自無再就「現行法
    規所定貨幣單位折算新臺幣條例」、「罰金罰鍰提高標準條
    例」比較新舊法適用之問題（最高法院96年度臺上字第4185
    號、第5331號判決參照）。是被告行為後，其所犯重利罪關
    於法定刑中罰金刑之提高標準，既業經刑法施行法第1 條之
    1 於95年6 月14日修正增訂「中華民國九十四年一月七日刑
    法修正施行後（按指九十五年七月一日），刑法分則編所定
    罰金之貨幣單位為新台幣。九十四年一月七日刑法修正時，
    刑法分則編未修正之條文定有罰金刑者，自九十四年一月七
    日刑法修正施行後，就其所定數額提高為三十倍。但七十二
    年六月二十六日到九十四年一月七日新增或修正之條文，就
    其所定數額提高為三倍」，並自95年7 月1 日施行，則因本
    件關於罰金刑提高標準之規定，被告行為時之罰金罰鍰提高
    標準條例第1 條前段、現行法規所定貨幣單位折算新臺幣條
    例第2 條之規定，與增訂之刑法施行法第1 條之1 之規定其
    適用之結果並無不同，自無比較新舊法之必要，本件即應逕
    行適用刑法施行法第1條之1之規定。
三、核被告所為，係犯刑法第344 條之重利罪。被告上述5 次借
    款予被害人乙○○後，按期多次收取重利之犯行，時間緊接
    ，觸犯構成要件相同之罪名，顯係基於概括之犯意反覆為之
    ，為連續犯，應依修正前刑法第56條之規定，論以一罪，並
    加重其刑。爰審酌被告乘被害人急迫之際，而盤削重利，貪
    圖不法利益，不惜觸法，紊亂經濟秩序，取得之重利高達週
    年利率360%，收取之重利金額甚多，惡性非輕，迄今未與被
    害人和解，惟念及其犯後坦承犯行，深具悔意，態度尚佳等
    一切情狀，量處如主文所示之刑，並諭知易科罰金之折算標
    準。被告犯上開犯行之時間，係於96年4 月24日以前，且合
    於中華民國96年罪犯減刑條例第2 條第3 款規定之減刑條件
    ，應依該條例規定減其宣告刑2 分之1 ，即如主文所示減得
    之刑。
據上論斷，應依刑事訴訟法第273 條之1 第1 項、第299 條第1
項前段，刑法第第2 條第1 項前段、第56條（修正前）、第344
條、第41條第1 項前段（修正前），刑法施行法第1 條之1 ，罰
金罰鍰提高標準條例第2 條（修正前），中華民國96年罪犯減刑
條例第2 條第1 項第3 款、第7 條、第9 條，判決如主文。
本案經檢察官甲○○到庭執行職務。
中    華    民    國    97    年    5     月    5     日
                  刑事第九庭    法  官  楊萬益
上正本證明與原本無異。
如不服本判決，應於收受送達後10日內向本院提出上訴書狀（應
敘述具體理由並附繕本）。
上訴書狀如未敘述理由，應於上訴期間屆滿後20日內補提理由書
於本院。
                                書記官  譚系媛
中    華    民    國    97    年    5     月    5     日
附錄論罪科刑法條
刑法第344條
乘他人急迫、輕率或無經驗貸以金錢或其他物品，而取得與原本
顯不相當之重利者，處一年以下有期徒刑、拘役或科或併科一千
元以下罰金。


司法院資訊處製作；財團法人民間司法改革基金會備份。
